臺灣高等法院民事判決　　　　　　　　93年度上更(一)字第84號
上　訴　人
即被上訴人　行政院國軍退除役官兵輔導委員會
　　　　　　台北市榮民服務處
法定代理人　柯寬治
訴訟代理人　楊俊雄律師
被　上訴人
即　上訴人　甲○○
訴訟代理人　張元宵律師
複 代 理人　呂思家律師
上列當事人間請求確認贈與法律關係存在事件，兩造對於中華民
國90年2月27日臺灣臺北地方法院89年度訴字第3133號第1審判決
，各自提起上訴，經最高法院第1次發回，本院於94年8月30日言
詞辯論終結，判決如下：
    主　　　文
原判決不利於甲○○部分廢棄。
確認甲○○與贈與人施勇間就華僑商業銀行股份有限公司帳號：
00000000000000之活期存款餘額新台幣肆佰捌拾
萬貳仟捌佰肆拾捌元，有贈與法律關係存在。
行政院國軍退除役官兵輔導委員會台北市榮民服務處之上訴駁回
。
第一、二審及發回前第三審訴訟費用由行政院國軍退除役官兵輔
導委員會台北市榮民服務處負擔。
    事實及理由
一、上訴人即被上訴人行政院國軍退除役官兵輔導委員會台北市
    榮民服務處（下稱行政院退輔會台北服務處）之法定代理人
    ，於民國（下同）於92年9月1日由劉艾迪變更為范垂聲，復
    於93年7月9日變更為柯寬治，有行政院國軍退除役官兵輔導
    委員會92年8月25日輔人字第0920008209號令、93年7月9 日
    輔人字第0930006911號令影本在卷可按（見本院1卷35、128
    頁），依民事訴訟法第175條之規定，經其聲明承受訴訟，
    核無不合，應予准許，先予敘明。
二、被上訴人即上訴人甲○○（下稱甲○○）所確認贈與法律關
    係係屬訴外人施勇之財產，而施勇係屬行政院退撫會台北服
    務處列管之大陸地區來台單身退除役官兵，又施勇於89年5
    月15日死亡，依臺灣地區與大陸地區人民關係條例第68條第
    1項及依該條第3項訂定之退除役官兵死亡無人繼承遺產管理
    辦法第2條、第4條規定，行政院退撫會台北服務處為施勇遺
    產之遺產管理人。又按「遺產管理人之職務如左：三聲請法
    院依公示催告程序，限定1 年以上之期間，公告被繼承人之
    債權人及受遺贈人，命其於該期間內報明債權，及為願受遺
    贈與否之聲明，被繼承人之債權人及受遺贈人為管理人所已
    知者，應分別通知之。四清償債權或交付遺贈物。」、「第
    4 款所定債權之清償，應先於遺贈物之交付」、「遺產管理
    人非於第1179條第1項第3款所定期間屆滿後，不得對被繼承
    人之任何債權人或受遺贈人，償還債務或交付遺贈物。」，
    民法第1179條第1項、第2項及第1181條雖分別定有明文，是
    依上述規定，被繼承人之任何債權人或受遺贈人固不得於公
    示催告期間，以遺產管理人為被告提起給付之訴，惟上述規
    定並未禁止被繼承人之債權人或受遺贈人提起確認之訴，以
    確認其與被繼承人間之債權、債務關係或贈與關係是否存在
    。查，本件甲○○主張其與被繼承人施勇間有贈與之法律關
    係存在，惟為行政院退輔會台北服務處所否認，甲○○法律
    上地位生不安之危險，而其危險得以判決除去，對甲○○即
    有確認之利益，自得提起本件訴訟以確認其與施勇間之法律
    關係，合先敘明。
三、甲○○起訴主張：訴外人施勇係單身榮民，在台並無親戚，
    視甲○○如己出。89年2 月27日施勇就醫檢查，發覺罹患胰
    臟癌末期，僅存3至6個月生命，遂於就醫住院期間，委託甲
    ○○處理其財產並交辦後事，並簽訂「財產事宜處理委託書
    」(下稱系爭委託書)，約定由甲○○支付施勇生前及死後一
    切開支費用，並得全權提存、動支、處理所有施勇名下之動
    產及不動產，匯往施勇在中國之親友，若有結餘，則全數贈
    與甲○○。甲○○遂即依施勇意思，至美商花旗銀行股份有
    限公司松江分行（下稱花旗銀行松山分行）匯款美金35萬元
    予施勇之親人，89年5月15日上午9時施勇病故，甲○○復於
    同年月16日依委託書所載，匯款美金5 萬元予施勇之外甥魏
    楠。嗣因行政院退輔會台北服務處否認前開委託書之真正，
    凍結施勇之財產，致甲○○無法繼續辦理委託書所載之匯款
    事宜。又施勇所遺之財產，除華僑商業銀行股份有限公司（
    下稱華僑銀行）第00000000000000號活期存款帳戶之存款餘
    額新台幣（除另載明美金者外，下同）4,802,848 元（下稱
    系爭存款），及坐落台北市○○段○○段520地號土地，面積
    2,778平方公尺，所有權應有部分825825分之3835 ，暨其地
    上建物即：(一)門牌號碼台北市○○路○段39巷12號6樓之3（
    新門牌號碼為：台北市○○○路212號6樓之3），建號344，
    面積47.99平方公尺，所有權全部；(二)台北市○○○路216巷
    6號地下1樓，建號369，面積2138.93平方公尺，權利範圍：
    應有部分1200分之5；(三)台北市○○○路214號，建號370（
    第1層473.97平方公尺，第2、3、4、5、6、7 層各為307.44
    平方公尺，總面積2318.61平方公尺），所有權應有部分120
    分之1 房屋一戶（下合稱系爭不動產）外，尚有施勇在國軍
    同袍儲蓄會、中華商業銀行、中興商業銀行東門分行（下稱
    中興銀行東門分行）、華南商業銀行中華路分行（下稱華南
    銀行中華路分行）、台灣銀行儲蓄部（下稱台銀儲蓄部）、
    台北30支郵局、匯通商業銀行南京東路分行（下稱匯通銀行
    南京東路分行）之存款總計52,560,383元，及亞太銀行股票
    11562 股，並非不足以匯款美金33萬元予施勇親人殷勤等人
    。另甲○○與施勇訂立之「財產事宜處理委託書」，係屬附
    負擔贈與，因被上訴人否認甲○○與施勇間前開贈與，凍結
    施勇財產，致甲○○不得依約續行匯款，有確認系爭贈與法
    律關係存在之利益等情。為此，求為確認甲○○與施勇間就
    施勇所有系爭存款及系爭不動產有贈與法律關係存在之判決
    （原審就確認系爭存款部分，為甲○○敗訴之判決；就確認
    系爭不動產部分，為行政院退輔會台北服務處敗訴之判決，
    兩造分別就其敗訴部分提起上訴）。並上訴聲明：(一)原判決
    不利於甲○○部分廢棄。(二)廢棄部分，請求確認甲○○與贈
    與人施勇間就華橋銀行帳號：00000000000000之活期存款餘
    額4,802,848元，有贈與法律關係存在。並答辯聲明：駁回
    對造之上訴。
四、行政院退輔會台北服務處則以：施勇為行政院退輔會台北服
    務處列管之大陸地區來台單身退除役官兵，依法行政院退輔
    會台北服務為施勇之遺產管理人，對甲○○所提「財產事宜
    處理委託書」否認其真正，縱認該委託書為真正，亦屬附停
    止條件之法律行為，因條件尚未成就，甲○○尚無請求權。
    又縱系爭委託書為真正，依委任書第 4條約定，施勇僅同意
    贈予甲○○坐落台北市○○○路212號6樓之3（340建號)之
    不動產，不包括台北市○○○路216巷6號地下室1層（369建
    號），及台北市○○○路214號第1、2、3、4、5、6、7樓（
    370建號）在內；另369建號 (即延平南路216巷6號地下1 樓
    )及370建號 (即延平南路214號)之建物，與344 建號 (即延
    平南路212 號6樓之3）之建物為不同之建築，各有經濟價值
    及獨立進出通道，非屬不可分，系爭委託書既載明係344 建
    號建物之贈與，其效力自不及369、370建號之建物等語，資
    為抗辯，並(一)上訴聲明：(1)原判決不利於行政院退輔會台北
    服務處部分廢棄。(2)廢棄部分，甲○○在第一審之訴駁回。
    (二)答辯聲明：駁回對造之上訴。
五、查，訴外人施勇係行政院退輔會台北服務處列管之大陸地區
    來台單身退除役榮民，因罹患胰臟癌於89年5 月15日病故於
    財團法人基督復臨安息日會臺安醫院（下稱臺安醫院），除
    遺有華僑銀行第00000000000000號活期存款帳戶之存款餘額
    4,802,848(4,794,806)元之系爭存款及系爭不動產外，尚有
    (一)定期存款部分：(1)國軍同袍儲蓄會10筆，合計27,930,000
    元。(2)中華商業銀行2筆，合計7,505,285元。(二)活期存款部
    分：(1)中興銀行東門分行14,386,954元。(2)華南銀行中華路
    分行50,654元。(3)台銀儲蓄部1,030元(4)台北30支郵局127元
    。(三)專戶現金部分：匯通銀行南京東路分行2,686,333 元。
    (四)股票部分：亞太銀行股票11,562股等遺產之事實，為兩造
    所不爭執，並有財團法人基督復臨安息日會臺安醫院89年5
    月15日出具之死亡證明書、系爭不動產之土地及建物登記謄
    本、台北市稅捐稽徵處89年房屋稅轉帳繳納通知、建築改良
    物所有權狀、華僑銀行89年8月18日（89）僑銀營字第259號
    函、施勇設於中興銀行東門分行000000000000號帳號存摺明
    細、華僑銀行000000000000號帳號活期存款存摺明細、華南
    銀行中華路分行000－00－000000－0號帳戶綜合存款存摺、
    臺銀000000000000號帳號優惠儲蓄存款綜合服務存摺、郵政
    儲金匯業局台北30支局郵政存簿儲金簿000000－0 帳號、國
    軍同袍儲蓄會一般利率整存整付儲蓄存款存單及優惠整存整
    付儲蓄存款存單、華橋商業銀行信託部0000－0000000 證券
    存摺附卷可參（見原審卷 9─11、15─29、40─42、84、85
    頁、本院上字第792號卷42─56、60─65、67─69頁），堪
    信此部分為真實。
六、茲本件首應審究者為：系爭「財產事宜處理委託書」是否為
    真正？查：
  (一)按私文書經本人或其代理人簽名、蓋章或按指印或有法院或
    公證人之認證者，推定為真正，民事訴訟法第358條定有明
    文。查，系爭「財產事宜處理委託書」係記載：「委託人施
    勇（身分證字號：．．．），謹將本人財產事宜特別委託並
    徵得甲○○先生同意（身分證字號：．．．）全權處理：一
    甲○○先生必須負擔施勇本人生前及身後一切開支費用，包
    括生活、醫療、稅捐、匯兌、喪葬等相關之全部費用。二甲
    ○○先生得全權提存、動支、處理、調度所有在施勇名下之
    動產及不動產，包括在金融行號機構之支票、活期儲蓄、定
    期存款、基金、股票等，儘速籌集款項換為美金，匯往施勇
    在中國大陸之親友，各親友取得之金額分配及領受匯款分配
    如下：1.上海．．．．．．。三施勇同意將甲○○先生在上
    述第二項施勇所有之動產處理，及上述第一項所述費用支出
    後，若有結餘，全部贈與甲○○先生。四施勇同意將擁有坐
    落在台北市中正區○○○路212號6樓之3 之不動產房屋壹幢
    全部產權，無償贈予甲○○先生。各項產生之相關稅賦由甲
    ○○先生全部負擔。五本委託書正本一式兩份，甲○○先生
    存執壹份，以備處理委託事項及相關事宜使用。六本委託書
    自雙方簽字蓋章之日起自動生效。委託人：施勇．．．。委
    託受任人：甲○○．．．．。見證人：蔡恩賜．．．」，其
    上並有施勇、甲○○、及蔡恩賜印文（見原審卷7、8頁），
    而該委託書上施勇印文，經肉眼觀察核與施勇於中興銀行東
    門分行綜合存款存摺簿內之印鑑印文相符，有該行存摺簿在
    卷可憑（見原審卷60頁），且經證人即該財產事宜處理委託
    書之撰寫人及見證人蔡恩賜到庭證稱：「原告（即甲○○）
    是我教會的會友，今年（89年）3月間他告訴我他的義父施
    勇得了癌症希望我去關心他，我去看他幾次，我問他有何掛
    心的事需要我幫忙，他說希望能夠照顧他大陸的親人。．．
    他說有原告可以幫忙，同年5月4日由我為他施洗，施洗前5
    月2日他有明確告訴我說要匯錢去大陸，有詳細提到上海、
    九龍等幾個地方的親人，有提到要給他們3、4、5萬美金不
    等的金額，這件事全部請原告及其妻為他處理，他說有一棟
    房子要給原告。但是要求原告幫他處理醫療、生活照顧及其
    後事。他有好幾次提到房子及財產要交給原告，但是要幫他
    處理醫療、生活照顧及其後事。施勇有說要寫文書，這樣比
    較有保障，5月11日施勇在電話中說要寫字據，當時他講話
    的意識很清楚，我問他是否要照原先的意思做，他說是要照
    原先的意思做，12日我在教會將財產事宜委託書用電腦打好
    ，後由我交給原告去簽名蓋章。14日原告來做禮拜時上面均
    已簽名、蓋章好了，我才在上面簽名、蓋章。15日上午是我
    最後一次見到施勇，當時我到醫院時他正在急救。委託書我
    是在12日打電話向法院公證處詢問原約定15日作公證，當時
    尚未與公證處約定時間」（見原審卷108、109頁）、「3月
    份始他（即施勇）住院，我開始關心他，我曾問及他有何需
    要，他重複提過要照顧大陸的親友，被上訴人 (甲○○)也
    為他處理一些事務，他一開始也向我表示過他的產業要留給
    甲○○，希望被上訴人為他處理醫療、生活起居及後事等等
    ，也希望把一棟房子送給被上訴人」（見本院上字第792號
    卷23頁)、「．．．．我關懷施勇傳福音時問施勇有什麼事
    需要幫忙，他說大陸的親人要照顧，他的財產都交給甲○○
    管理」、「施勇89年5月4日受洗，在89年5月2日我與甲○○
    一起約好要到醫院看施勇，我們談受洗事宜，談完受洗事宜
    後，施勇自己提出要把財產全部交給甲○○，但甲○○要把
    一些財產匯給其他大陸親人，匯給哪些大陸親人匯多少錢，
    當時甲○○就詳細情節有作紀錄，而我則未作紀錄」「89年
    5 月4日受洗之後，因施勇的大陸親人魏楠來臺灣催施勇匯
    錢給大陸親人，甲○○於5月7日至11日就開始比較積極要匯
    錢給施勇的大陸親人。89年5月11日晚上甲○○打電話告訴
    我，要我將之前施勇談的財產處理事宜作成書面．．．」、
    「89年5月11日甲○○在醫院打電話要我寫財產事宜處理書
    面，當時我與甲○○談好後，再與施勇講電話，確認是否要
    按89年5月2日談的內容寫財產事宜處理書面，施勇說對。財
    產事宜處理委託書的內容，在89年5月2日都有談到」、「從
    我第1次見到施勇至90年5月12日之前施勇的意識都很清楚」
    、「89年5月12日我製作完財產事宜處理委託書交給甲○○
    後，於當日下午甲○○有打電話給我回報，說施勇有看過內
    容，他正在辦匯款到大陸之事」、「（89年5月11日有打電
    話給施勇？施勇當時的狀況？）是甲○○打電話給我要製作
    財產事宜處理委託書，我要確認，所以請甲○○將電話轉給
    施勇，我有問候他，我說我是蔡牧師，他說他知道我，所以
    我認為當時施勇意識清楚，我說是否要按上禮拜講的財產委
    託處理，他說是」、「就是要預防大陸親友因金額不同而找
    甲○○麻煩，所以才要公證擔保財產事宜處理委託書之公信
    力」等語在卷 (見本院1卷155─159頁)，另證人即施勇之外
    甥女魏楠於本院前審亦到庭證稱：「 (你最後一次與你舅舅
    見面是何時？）是89年5月7日到5月11日，我由香港至台北
    探視他．．．．」、「 (你在何處探視你舅舅？）起初我是
    到他家看他，5月10日當天是我送他到醫院去」、「 (你送
    你舅舅到醫院去時，他精神狀態如何？）身體虛弱，但精神
    狀態很清楚」、「 (你舅舅生前有無向你提過他要如何處理
    他的財產？）5月7日晚上，他有向我提起他想匯錢給大陸之
    親戚，也向我提出一個數字，他說他會叫甲○○先生去辦」
    、「 ( 關於他往生後之後事要如何辦，他有無提起？）他
    也說是要委託程先生辦。在89年4月間，我本來買好機票要
    來臺灣，我舅舅不讓我來，我就跟他說萬一有甚麼事的話要
    如何處理，他說他都安排好了，他都委託他的義子甲○○辦
    理」、「我舅舅曾提起過他要匯給我5萬美金」、「 (你舅
    舅跟你說希望大陸親友提供帳號給他以便匯錢，他有無講他
    每個人都要給？）他有說每個人都給，不過數字不一樣」等
    語（見本院上字第792號卷133─136頁)。再參以甲○○分別
    於89年5月12日匯款美金30萬元予魏斐，美金五萬元予陳俊
    如，同年月16日匯款美金五萬元予魏楠，有甲○○所提出之
    國外匯款申請書、匯出匯款折換水單影本在卷足稽（見原審
    卷9、10頁），而該匯款予魏斐、陳俊如部分，經訊問證人
    陳溫陶證稱：「我是花旗銀行松江分行貴賓理財中心擔任理
    財專員。我於今年5月間任同職。原告（即甲○○）曾經到
    過分行一次，原告是拿施勇的印章、身分證來銀行說要辦理
    匯款，要匯到大陸施勇之親友。．．．我就到八德路台安醫
    院去，我有見到施勇本人，因我曾見過施勇本人三次，所以
    我確認是施勇本人，且我以前有見過施勇的身分證件。從施
    勇的帳戶內匯出三十多萬美金，匯出後其帳戶內剩餘台幣幾
    十萬元」、「我去醫院當日原告（即甲○○）及其妻到我們
    銀行，說要匯款，我去醫院確認，醫院現場只有施勇、看護
    一人（女）、我及原告夫婦，當時施先生是坐在椅子上看起
    來很虛弱，我拿匯款單給施勇看，並問是否認識我，他一直
    看著我，我知道他知道我是誰，我問他是否要匯款到大陸，
    因他很虛弱無法講話，我說如果是的話就點頭，後來他就點
    頭。．．．．。匯款是在我從醫院回來之後，我大約下午二
    點半回銀行」（見原審卷53、54頁）、「．．．．我看到施
    勇時，施勇坐在病床旁的椅子上，旁邊有看護，我拿甲○○
    已填妥的匯款單給施勇看，詢問施勇是否要做此大陸匯款，
    我有拿甲○○填寫之匯款單給施勇看，我僅記得施勇有點頭
    ．．．施勇於89年5月12日匯款前約1個月，曾經到銀行找我
    ，告訴我要匯款到大陸，至於後來為何沒有匯款，我不知道
    ，故當天我去確認施勇是否匯款到大陸，施勇點頭，我認為
    施勇應該瞭解我的意思，所以才點頭，當時施勇的意思應該
    清楚」等語在卷（見本院1卷184頁），並經花旗銀行松江分
    行於九一年一月八日以消管字第一五六號函覆本院：「
    說明：二1.查89年5月12日甲○○先生來本行為客戶施勇辦
    理匯款，茲因金額龐大，本行貴賓理財專員陳溫陶先生本欲
    去電向客戶施勇先生求證，然適客戶施勇先生因病重而住進
    臺安醫院，本行為求慎重起見，乃由專員陳溫陶先生陪同甲
    ○○先生至臺安醫院向施勇先生求證，當時的確獲得施勇先
    生之認可而作了此筆匯款。2.另本行對非本人前往提領匯款
    無須具備授權書，除了要印鑑正確外，本行也會對本人作電
    話確認」，並檢附該行之外出訪客登記表附卷足參（見本院
    上字第792號卷122、123頁頁），核與上開財產事宜處理委
    託書就處理匯款事宜部分內容大致相仿，綜合上開證述及文
    件，甲○○主張施勇與其間確有訂立系爭財產事宜處理委託
    書一節，應可採信。
  (二)行政院退輔會台北服務處雖辯稱：施勇於89年5月15日上午9
    時亡故，依常理推斷14日時應為無意識狀態，否則豈有捨簽
    名按指印之理？又施勇之圖章於同年月12日由甲○○至銀行
    辦理領款、匯款事宜，且該圖章顯在甲○○之持有中，甲○
    ○無法證明該印章已返還施勇，並由施勇在系爭財產事宜處
    理委託書上蓋章，及該委託書上之指紋係施勇在自由意識下
    所按，又蔡恩賜並未親眼目睹施勇於委託書上蓋指印及私章
    ，非現場目擊見證人，自無法證明系爭「財產事宜處理委託
    書」為真正云云。查，當事人主張有利於己之事實，就其事
    實有舉證之責任，又私人之印章，由自己使用為常態，被人
    盜用為變態，主張變態事實之當事人，自應就此印章被盜用
    之事實負舉證之責任。查，施勇在臺安醫院住院期間，曾向
    醫院請假，由看護陳李寶玉（又名李良樺）陪同至銀行領錢
    ，業據證人陳李寶玉到庭證述明確（見本院1卷206、207頁
    ），而至銀行領錢需有印鑑章，顯見該印章在施勇持有中。
    又行政院退輔會台北服務處對系爭「財產事宜處理委託書」
    上施勇印文之真正，既不爭執（見本院2卷49頁），自應就
    該印文係被盜蓋乙節負舉證之責，惟其無法舉證證明之，自
    不能僅因89年5月12日甲○○曾持施勇印章至銀行領款、匯
    款，即認該「財產事宜處理委託書」上施勇之印文係甲○○
    所盜蓋。又原法院函請臺安醫院查明施勇於何時因何病住院
    ，住院期間精神狀況為何，意識是否清楚，有無意識及行為
    能力？經該院函覆「施勇因胰臟癌於89年4月16日入院，同
    年5月5日出院，於89年5月10日再度入院，入院時身體很虛
    弱，精神狀況很差，大部分時間休息、睡覺，情緒很低落，
    自行處理事務能力很差，但醒來時意識算清醒」，有財團法
    人基督復臨安息日會臺安醫院89年11月6日（89）醫發字第4
    58號函在卷可憑（見原審卷79頁），顯見施勇於住院期間意
    識尚屬清醒，是行政院退輔會台北服務處空言辯稱：「財產
    事宜處理委託書」上施勇之指紋為在無意識下所為，印文係
    遭人盜蓋云云，即不足採信。
七、按系爭「財產事宜處理委託書」第三項：「施勇同意將甲○
    ○先生在上述第二項施勇所有之動產處理及上述第一項所述
    費用支出後，若有結餘，全部贈與甲○○先生。」之約定觀
    之 (見原審卷8頁)，顯係指甲○○將施勇所有財產用以支付
    施勇生前及死後一切費用（包括生活、醫療、稅捐、匯兌、
    喪葬等相關之全部費用）暨匯款予施勇在中國之親友後，倘
    有結餘，始贈與甲○○，故該「財產事宜處理委託書」應屬
    施勇生前與甲○○間附條件之贈與契約。又該「財產事宜處
    理委託書」第四項雖約定：「施勇同意將擁有坐落在台北市
    中正區○○○路212號6樓之3之不動產房屋一幢全部產權，
    無償贈予甲○○先生。各項產生之相關稅賦由甲○○先生全
    部負擔」等語 (見原審卷第8頁)，似就不動產部分為無條件
    之贈與，惟該「財產事宜處理委託書」第二項已另約定：「
    甲○○先生得全權提存、動支、處理、調度所有在施勇名下
    之動產及『不動產』，包括在金融行號之支票、活期儲蓄、
    定期存款、基金、股票等，儘速籌集款項換為美金、匯往施
    勇在中國大陸之親友，各親友取得之金額分配及領受匯款分
    配如下．．。」等語 (見原審卷第7頁)，此項約定之意旨，
    係指由甲○○籌款兌換美金，俾匯款予施勇在中國之親友，
    而甲○○籌款之來源則包含施勇所有之『動產』及『不動產
    』，並非僅限於動產，倘動產不足以支應匯款，仍應處分該
    不動產，是以「財產事宜處理委託書」第三項所約定之贈與
    條件，當係指施勇所有之財產，包括動產及不動產在內，亦
    即甲○○能獲得施勇贈與財產之前提，必施勇所有『動產』
    及『不動產』，包括在金融機構之支票、存款、基金、股票
    等支付生前及死後一切費用暨匯款予施勇在中國之親友後，
    尚有結餘之財產，始能給付，此證人蔡恩賜於本院前審亦證
    稱：「（依第二條之文義，是否施勇名下之動產、不動產均
    為甲○○匯款給大陸親友之基礎？）這裡面比較多的是關於
    定存，當然也包括不動產之處分」等語（見本院上字第79 2
    號卷23頁），足資佐證。是以財產事宜處理委託書第四項有
    關不動產之約定，並非無條件贈與，仍與其他動產般之屬附
    條件贈與。查，依系爭「財產事宜處理委託書」第二項所約
    定，甲○○應匯款之數額分別為：施素青美金6萬元、魏斐
    美金5萬元、魏趠美金5萬元、魏希美金5萬元、魏楠美金5萬
    元、殷勤美金5萬元、平弟美金3萬元、殷蕊美金3萬元、殷
    鏞美金3萬元、陳俊如美金3萬元、陳佛如美金2萬元、施韻
    池美金4萬元及兄弟姐妹共5人各得美金3萬元、施政綱美金3
    萬元、施政楠遺眷美金3萬元、施小蘋遺眷美金3萬元，合計
    應匯款美金73萬元（見原審卷7、8頁），而甲○○分別於89
    年5月12日匯款美金30萬元予魏斐、美金5萬元予陳俊如，同
    年月16日匯款美金5萬元予魏楠，尚有美金33萬元未匯給施
    勇之大陸親友，為甲○○所不爭執（見本院上字792號卷166
    頁），並有花旗銀行國外匯款申請書、匯出匯款折換水單影
    本在卷足稽（見原審卷9、10頁）。惟施勇死亡時，除遺有
    華僑銀行第00000000000000號活期存款帳戶之存款餘額
    4,802,848元之系爭存款及系爭不動產外，尚有：(1)國軍同
    袍儲蓄會10筆，合計27,930,000元。(2)中華商業銀行2筆，
    合計7,505,285元。(3)中興銀行東門分行14,386,954元。
    (4)華南銀行中華路分行50,654元。(5)台銀儲蓄部1,030 元(6)
    台北30支郵局127元。(7)匯通銀行南京東路分行2,686,333元
    。(8)股票部分：亞太銀行股票11,562股等遺產，已如前述，
    而甲○○所應匯款之美金33萬元，如以1 美元折算新台幣35
    元之匯率計算，為新台幣1155萬元，上第筆中興銀東門分
    行之存款14,386,954元應已足供匯款而有餘，何況施勇另有
    上開7 筆其他遺產，足認系爭存款及系爭不動產確為施勇結
    餘之遺產。從而，甲○○訴請確認與施勇間就華橋銀行帳號
    ：00000000000000之活期存款餘額4,802,848元，有贈與法
    律關係存在，即屬有據。
八、又「財產事宜處理委託書」第四項約定：「施勇同意將擁有
    坐落在台北市中正區○○○路212 號6樓之3之不動產房屋一
    幢全部產權，無償贈予甲○○先生。各項產生之相關稅賦由
    甲○○先生全部負擔」，而台北市中正區○○○路212號6樓
    之3之房屋，原門牌號碼為台北市○○路○段39 巷12號6樓之
    3 ，建號為344，總面積47.99平方公尺，權利範圍：全部；
    其坐落之基地為：台北市○○段○○段520地號（重測前為南
    門段5小段1─19地號），面積2,778平方公尺，權利範圍：
    應有部分825825分之3835，暨附屬建物（樓梯、電梯及防空
    避難室）即台北市○○○路216巷6號地下1樓，建號369，面
    積2138.93平方公尺，權利範圍：應有部分1200分之5；及台
    北市○○○路214號，建號370（第1層473.97平方公尺，第2
    、3、4、5、6、7層各為307.44平方公尺，總面積2318.61平
    方公尺），所有權應有部分120分之1（系爭不動產）等情，
    有土地及建物登記謄本、建物所有權狀在卷可按（見原審卷
    15─28、40─42頁）。是行政院退輔會台北服務處以系爭「
    財產事宜處理委託書」既載明係344 建號建物之贈與，其效
    力自不及369、370建號之建物云云置辯，自不足採信。從而
    ，甲○○訴請確認其與贈與人施勇間就上開系爭不動產之贈
    與關係存在，亦屬有理由。
九、綜上所述，甲○○請求確認其與施勇間就施勇之遺產即華僑
    銀行，帳號： 00000000000000之活期存款餘額4,802,848元
    （即系爭存款）及施勇所有坐落台北市○○段○○段520地號
    、面積2,778平方公尺、權利範圍：應有部分825825分之383
    5土地乙筆，暨其上建物344建號即門牌號碼：台北市○○路
    ○段39巷12號6樓之3（新門牌：台北市○○○路212號6樓之3
    ），面積：47.99平方公尺，權利範圍：全部；及369建號即
    門牌號碼：台北市○○○路216巷6號地下，層次：地下1 層
    ，面積：21 38.93平方公尺，權利範圍：應有部分1200分之
    5；及370建號即門牌號碼：台北市○○○路214號，層次：1
    層：面積47 3.97平方公尺，2、3、4、5、6、7層各為307.4
    4平方公尺、總面積：2318.61平方公尺、權利範圍：應有部
    分120分之1房屋（即系爭不動產）之贈與法律關係存在，為
    有理由，應予准許。原審就甲○○訴請確認伊與施勇間就施
    勇所有之系爭存款贈與關係存在部分，為甲○○敗訴之判決
    ，尚有未洽。甲○○上訴意旨指摘原判決此部分不當，求予
    廢棄改判，為有理由。爰由本院予以廢棄改判，如主文第二
    項所示。又原審就甲○○訴請確認伊與施勇間就施勇所有之
    系爭不動產之贈與關係存在部分，為甲○○勝訴之判決，於
    法並無不合。行政院退輔會台北服務處上訴意旨指摘原判決
    此部分不當，求予廢棄改判，為無理由，應予駁回其上訴。
十、兩造其餘攻擊、防禦方法經審酌後，認與判決結果無涉，爰
    無一一論述之必要，併此敘明。
十一據上論結，本件行政院退輔會台北市服務處之上訴為無理由
    ，甲○○之上訴為有理由，依民事訴訟法第449條、第450條
    、第78條，判決如主文。
中     華      民       國 　  94  年    10  月　 4   日
                    民事第四庭審判長法  官   張劍男
                                    法  官   彭昭芬
                                    法  官   蔡芳齡
正本係照原本作成。
如不服本判決，應於收受送達後20日內向本院提出上訴書狀，其
未表明上訴理由者，應於提出上訴後20日內向本院補提理由書狀
（均須按他造當事人之人數附繕本）上訴時應提出委任律師或具
有律師資格之人之委任狀；委任有律師資格者，另應附具律師資
格證書及釋明委任人與受任人有民事訴訟法第466條之一第一項
但書或第二項（詳附註）所定關係之釋明文書影本。
中　　華　　民　　國　　94　　年　　10　　月　　14　　日
　　　　　　　　　　　　　 　　　　　書記官  蔡錦輝
附註：
民事訴訟法第四百六十六條之一（第一項、第二項）：
對於第二審判決上訴，上訴人應委任律師為訴訟代理人。但上訴
人或其他法定代理人具有律師資格者，不在此限。
上訴人之配偶、三親等內之血親、二親等內之姻親，或上訴人為
法人、中央或地方機關時，其所屬專任人員具有律師資格並經法
院認為適當者，亦得為第三審訴訟代理人。
